【裁判字號】    90,上更(一),134
【裁判日期】    900620
【裁判案由】    懲治盜匪條例等
【裁判全文】
臺灣高等法院高雄分院刑事判決                  九十年度上更(一)字第一三四號
    上  訴  人  乙○○
    即  被  告
    指定辯護人  本院公設辯護人孫妙岑
右上訴人因違反懲治盜匪條例等案件，不服臺灣高雄地方法院八十九年度訴字第一四
八六號中華民國八十九年十月六日第一審判決（起訴案號：臺灣高雄地方法院檢察署
八十九年度偵字第一一八六四號），提起上訴，本院判決如左：
      主  文
原判決撤銷。
乙○○意圖為自己不法之所有，以強暴，致使不能抗拒，而取他人之物，累犯，處有
期徒刑捌年。
      事  實
乙○○於民國八十二年間、八十三年間，曾因違反麻醉藥品管理條例罪、贓物罪，分
別經臺灣高雄地方法院判處有期徒刑四月、四月，均已執行完畢，復於八十七年間因
竊盜罪，經臺灣高雄地方法院判處有期徒刑八月，於八十七年十一月二十七日確定，
嗣於八十八年九月二日執行完畢。猶不知悔改，於八十九年五月二十七日（起訴書誤
載為二十八日）晚上十一時四十分許，因駕駛租來之計程車，行至途中汽油用罄，即
停放路旁，並萌不法所有意圖，先將冷氣機推倒於地，未經許可，無故侵入甲○位於
高雄市○○區○○路一一二之六巷九號住宅，並自該裝置冷氣機之窗孔侵入甲○前址
之客廳內，適甲○在樓上睡覺時，聽聞聲響，自覺有異，乃下樓查看，發覺乙○○在
一樓客廳處，甲○即隨手打開客廳燈光，並質問乙○○為何人，乙○○答稱：是隔壁
之「阿方」等語，甲○回以其不認識，即拿起電話欲撥號報案時，乙○○隨即以手勒
住甲○之脖子，復基於普通傷害犯意，以另一手之拳頭毆打其臉頰、後腦及左肩膀，
而施強暴，甲○因而受有上下唇擦挫傷、左頸部四×０．三公分瘀傷、左肩部七．五
×五公分、左前臂二．五×三公分及右前臂五×四公分瘀傷等傷害，致使甲○不能抗
拒後，乙○○即強扯甲○脖子上鑲有金墜子之項鍊，惟因用力過猛致項鍊遭扯斷，鍊
子掉於地上，乙○○則取走金墜子，隨即自大門逃逸無蹤。嗣經甲○報警，而於翌日
（即二十八日）凌晨一時四十分許，在甲○上址附近循線查獲乙○○。案經甲○訴請
高雄市政府警察局楠梓分局移送臺灣高雄地方法院檢察署檢察官偵查起訴。
      理  由
一、訊據上訴人即被告乙○○對於八十九年五月二十八日為警帶回警局查證時，為警
    在其身上找到金墜子一個之事實固不諱言，惟矢口否認有前揭盜匪犯行，辯稱：
    伊並未侵入被害人甲○之住宅施暴搶走財物，案發當天伊是有在路旁撿到一個金
    墜子，置放口袋中，後來因吸安非他命，正退藥中，精神恍惚，就隨地趴在機車
    上休息，直到警察來才叫醒伊，非伊強盜甲○財物云云。惟查：
(一)、右揭事實，業據被害人甲○迭於警、偵訊及審理中指訴不移，並當面指認被告即
    係案發當日搶匪無訛，而被害人確係因被告施強暴行為而致身上多處受有傷害，
    復有健仁醫院診斷證明書一紙在卷可按，警方自被告褲袋中取出扣案之鑲玉墜子
    ，亦經被害人甲○指認係其所被搶之財物無訛，並有贓物認領保管收據各一紙附
    卷可稽，事證自屬明確。
(二)、本件被害人陳述被搶過程，案發地係被害人家中客廳，被害人下樓時已將客廳燈
    光打開，自無難以辨認人體特徵之情事，而搶劫過程初始尚有對話（被害人與歹
    徒僵持過程，據被害人甲○指稱「我與歹徒面對面及對話的時間，大約有二、三
    分鐘」，本院卷四十六頁筆錄參照），嗣歹徒以手勒住甲○之脖子，復以另一手
    之拳頭毆打其臉頰、後腦及左肩膀，而施強暴，彼此間均有近身接觸，而被害人
    指訴，歹徒僅戴帽子（類似學生帽），並未矇面，客觀上亦無難以目擊臉孔特徵
    之情事，被告指認時間距被搶時間，僅一、二小時之隔，記憶自屬清晰，是案發
    時及案後後之客觀條件，確無被害人誤為指認之疑慮；被害人甲○與被告非親非
    故，亦素無怨隙，業據被告於警訊時供承在卷，被害人甲○實無設詞攀誣被告之
    理；又被害人甲○指認被告及贓物之過程，依據甲○所稱：「當時是在我指認出
    來後進入（派出所）辦公室，當時被告也在場，警察叫被告把身上的東西拿出來
    ，但是被告主動交出來的東西並沒有我的墜子，是後來警察搜身才取出該墜子，
    他在墜子被警察取出後，馬上對警察說該墜子是他在打電話途中撿到的」（本院
    卷五十頁），核與證人即警員潘崑成所稱「：：因為他身上沒有帶證件，（其他
    警員）就把他帶回所裡交由我來進行查明身份，當時還不知是系爭強盜案之歹徒
    ，：：被害人甲○走進派出所，一看到在派出所裡的乙○○，便一口咬定就是乙
    ○○搶劫她的項鍊，於是我們馬上進行查證，：：我們就叫乙○○自行把他身上
    口袋裡的東西取出，乙○○就從他口袋裡拿出東西，其中有一只玉墜子，：：」
    （本院卷三十五頁）等語，就被害人甲○「先認人後認物」一節，核相符合（至
    贓物之取出究係被告主動抑或被動取出一節，連被告於本院卷五十頁筆錄中亦僅
    稱：我知道那是我身上拿出來的，但是不記得是否我主動交出，還是警察搜到的
    等語，且事隔近一年，上開證人及被害人所述記憶上難免出入，惟尚無影響確係
    甲○「先認人後認物」之判斷，附此敘明）；而警方帶回被告之初原非以搶匪嫌
    犯理由進行查證一節，復據證人即警員陳寶興證稱：「在我印象中，我們叫被告
    自己把身上的東西交出來，結果交出來後，被害人當場指出墜子是他的，事實上
    ，我們當初將被告帶回時，只是查證，並沒有懷疑被告是歹徒，所以帶回派出所
    時，我們甚至沒有扣被告手銬，等到被害人認出贓物後，我們才把他上手銬」（
    本院卷七十八頁）在卷，足見本件警方查辦被告過程中，確然因未目擊搶匪，而
    僅於受理報案後對案發地點進行訪視，因案發周邊地緣關係，而對未帶證件又神
    情狀況異常之被告帶回派出所查證之動機，客觀言之，若無被害人之指證，警方
    實無逕行懷疑被告涉案，更無對被告口中物品逕行懷疑係屬贓物之理由，是被害
    人先行指認出歹徒對象，告知警方後，警方立即再行清查被告是否攜有被害人甲
    ○所被搶之財物，完全符合一般情理，果不其然，果查獲疑似被害人甲○所被搶
    之墜子，而為確認該墜子之同一性，據被害人甲○證陳：「：：我為了證實該墜
    子是我被搶走的墜子，我還回家拿掉落在地上的項鍊到派出所去核對，我指認贓
    物肯定沒有認錯」（本院卷四十八頁），核與卷附贓物認領保管收據一紙內所載
    贓物確含括「金項鍊一條」無訛，是本件被害人甲○警訊中指證被告之過程，客
    觀上並無瑕疵，被害人甲○之指證，自堪採信。
(三)、本件強盜案發時間，依據被害人警、偵訊及原審審理筆錄均稱係「廿七日（警訊
    誤載為廿八日）廿三時四十分」，惟據證人即為被害人製做警筆錄之警員潘崑成
    到庭結證：「搶劫發生的時間是在一點四十分，我接獲被害人報案大約是一點四
    十五分，把歹徒帶回派出所時，我確定尚未二點，因為我執勤到二點」（本院卷
    三十八頁），嗣經本院再對被害人甲○就案發時間點進行查證結果，被害人甲○
    又稱「我確定是晚上十二點多，還不到一點」（本院卷四十八頁），似乎莫衷一
    是，難以確認正確時間，惟參照警方移送書明載「犯罪時間八十九年五月廿八日
    廿三時四十分；到案時間八十九年五月廿八日一時四十分許」，應是警方查證後
    之時間點，對照被害人甲○到案之初記憶最清晰，其所述應與事實較相符，嗣經
    近一年後之陳述，難免出現記憶誤差，爰仍以「「廿七日（警訊筆錄誤載為廿八
    日）廿三時四十分」認定之；姑不論上開犯案時間與被告到案時間之主觀誤差，
    然參照被害人甲○及證人潘崑成、林寶興所證陳，可確定者，被告之被帶回派出
    所係於警方接獲被害人報案後立即出動警網於週邊查察可疑嫌犯之時，帶回派出
    所處理，是警方查獲被告之時，距搶案案發時間應甚為接近，且依據證人潘崑成
    所證「在距被害人住處三、四十公尺處發現乙○○趴在路旁的車上睡覺」（本院
    卷三十五頁），被告於警訊中亦坦認「在楠梓區○○路一一二之六巷九號（即被
    害人甲○住所）旁，因為我的車子沒有油，才跑去那附近」，是被告被查獲地點
    與搶案案發地點確有相當地緣關係無訛。依一般常情，搶匪一旦搶劫得手並順利
    脫逃，惟恐被人發覺，莫不立即逃離現場，似少見如本件，被告竟猶滯留搶案現
    場不遠之處，甚而當場睡著，導致警察輕易查察到案，然徵諸本件被告坦認其原
    駕駛承租來之計程車到現場附近因汽油用罄，並據證人蔡健雄（即嗣後取回車輛
    之車行老闆）於原審中證陳屬實，則其案發後無交通工具，立即離開，自無不合
    理之情；且被告到案之前，確然因吸安非他命，正退藥中，精神恍忽，乃趴在機
    車上睡著，嗣經警叫醒等情，迭據被告供承在卷，而被告到案後經採尿送驗結果
    ，確然有安非他命陽性反應，有高雄市立凱旋醫院八十九年六月九日高市凱醫檢
    字第六四一號尿液檢驗成績書可稽（被告因此經楠梓分局移送併入台灣高雄地方
    法院檢察署八十九年度毒偵字第三一六八號案聲請裁定勒戒），而按諸安非他命
    屬中樞神經興奮劑，具有輕微之成癮性，服用後會產生依賴性、耐藥性，並引起
    不安、頭昏、顫抖、亢進性反應、失眠、焦慮、譫妄、慢性中毒、精神障礙、類
    似精神分裂症之錯覺、幻覺、妄想及伴有行動與性格異常等副作用（故已經行政
    院衛生署於七十九年十月九日以衛署藥字第九Ｏ四一四二號及六十九年十二月八
    日以衛署藥字第三０一一二四號公告分別列入麻醉藥品管理條例第二條第四款所
    定「化學合成麻醉藥品」管理），是吸食藥性退卻之後產生被告所坦認之精神恍
    忽，想睡覺，尚屬合理，既已產生精神不濟之症狀，又無其他交通工具，則滯留
    現場未立即離去，自無怪奇之處；又歹徒一翻周折方得以搶得部分金飾，且已順
    利脫逃離去被害人家中，謂其故意丟棄或無意間掉落之機率本屬非高，而被告到
    案時間既是緊接被害人甲○被搶時間後不久，被告竟適巧可在歹徒搶後不久即在
    現場不遠處拾得搶劫贓物，機率更低，而被告到案前既是施用毒品後藥效退卻導
    致精神不濟，不自覺中睡在他人機車上，以此萎糜之精神狀態，竟謂可在地上拾
    得體積細小之項鍊「墜子」（詳卷附照片），豈符經驗法則之檢驗？是被告所辯
    均與常情不合，被告復無以合理解釋其身上所被查獲之被害人甲○所被搶贓物之
    由來，對照被告被查獲之時間、地緣關係，已足認被害人甲○之明確指證確屬可
    信。
(四)、本件被害人甲○於警訊中固僅指證「乙○○當時穿一件咖啡色外套」，嗣於偵查
    及原審中稱「他戴黑帽，他穿牛仔褲摺起來，黑色拖鞋、金色眼鏡」，其供詞差
    別僅係簡略與詳細之差別耳，其間尚無矛盾之情，嗣被害人甲○於本院中亦證陳
    「我確定歹徒在派出所身上沒有穿夾克，：：製作警訊筆錄時，因為歹徒沒有戴
    帽子，所以沒有講，至於褲子及鞋子方面，我有告訴警察，警察沒有記錄，警訊
    筆錄中只有記戴我說的歹徒有穿夾克」（本院卷四十六頁）等語，亦無何瑕疵可
    指，而被告到案時確然未穿夾克一節，除據被告堅稱在卷外，復據被害人甲○及
    證人潘崑成、林宗仁、陳寶興一致證陳在卷，是被害人甲○警訊中對歹徒穿咖啡
    色外套之陳述顯非因嗣後到派出所指認時因目擊被告當天之穿著，方順勢指證無
    訛；本件案發當時時值五月盛夏，一般常情，固少見有人猶穿夾克，然歹徒既是
    夜間潛入住宅，其下手時穿著之考量，自難以一般正常穿著比擬，況且案發時已
    是較涼爽之深夜，亦無不可能穿著夾克之定則，尚難據此即認被害人甲○之指訴
    有何瑕疵可指；又被告到案時之外觀與被害人甲○所指訴，就「戴黑帽，穿咖啡
    色外套」一節，固有不符，然徵諸被告並非現行犯當場被查獲，被告到案時距搶
    案案發時、地，均已有間距，歹徒以「除去」方式，變更原來穿載外觀（除近視
    眼鏡不易立即更換之外），客觀上並無難處，尚難據此執以為有利被告之解讀。
(五)、被告於警訊時一度辯稱：「八十九年五月二十七日二十三時，我到前鎮區○○路
    車行繳車款，至八十九年五月二十八日一時許離開車行，戴客至楠梓區」，惟證
    人蔡健雄即車行老闆於警訊時證稱：「被告從八十九年四月二十一日到今（八十
    九年五月二十八日），都沒有到車行繳車款，我也沒有看見被告本人。」等語，
    亦有證人蔡健雄之警訊筆錄一紙在卷可憑（見警卷第六頁反面）。顯然案發時間
    ，被告並未到車行繳車款，被告顯無不在場之證明。被告旋於偵查中改辯稱：「
    八十九年五月二十七日至二十八日，我沒有到車行。」（見偵查卷第二十一頁）
    ，於原審調查時另辯稱：「因當時做筆錄時精神恍恍惚惚，所以才會說有去車行
    繳車款。」（見原審卷八十九年七月十七日訊問筆錄）云云，顯見被告為警查獲
    時，即飾詞狡辯，防衛之心甚強，當其發現其辯解無法使人採信時，即再以另一
    辯解自圓其說之意圖甚明，尚難採信其所辯為真實。
(六)、依證人林宗仁於本院前審調查中固證稱：「被告警訊筆錄為我所製作，他當時精
    神狀況都正常，在回答時精神狀況也很正常，意識也很正常等語（見本院上訴審
    卷三十六頁筆錄），似無被告所辯因施用安非他命退藥致精神恍忽之情。惟對照
    警訊筆錄所載製作警訊筆錄時間「上午三時二十分」，距上開所述到案時間「一
    時四十分」及更往前推算開始恍忽入睡之時間點，已有相當時間差距，且被告既
    經警員叫醒帶回警局，經一番盤問處理，其精神恍忽之情有所回復，乃屬常情，
    是林宗仁之證詞尚無以影響上開被告案發後不久因施用毒品退藥後不自覺中，未
    立即逃離竟在案發現場不遠處睡著之合理認定。
(七)、綜上所述，被告前開所辯，純係事後卸責之詞，不足採信。本件事證已臻明確，
    被告犯行洵堪認定。被告雖於本院審理時稱那天有去找其兄換行動電話，惟被告
    先則辯稱其當日去繳車款，為原審不採信，且被告自始均未提及其當日曾與兄交
    換行動電話之事，則其嗣後所辯，自難認為真實，本件事證既已臻明確，爰不再
    就此部分查證，併予敘明。
二、按強盜係具不法得財之意思，施用強暴、脅迫或他法，使被害人身體上或精神上
    處於不能抗拒之狀態而取其財物，或令其交付者，即為強盜（最高法院二十年度
    非字第一七三號判例參照）。本件被告於侵入被害人住宅內，姑不論初係否僅基
    於竊盜犯意，然嗣因被害人發覺而出面質問，竟仍未放棄原不法所有意圖，竟施
    暴後強盜財物，施暴過程中確然對欲報案之被害人甲○施加非輕之傷害，案發時
    僅被害人一人在家，又值深夜，被告上開行為自已足以壓抑被害人之意思自由，
    已足使喪失抗拒能力，且其施強暴行為較諸著手取人財物之先，並於取得財物即
    行順利離去，是核被告所為，係犯懲治盜匪條例第五條第一項第一款之盜匪罪。
    而其原先侵入住宅，未經許可，另犯有刑法第三百零六條侵害居住自由罪。至被
    告施強暴過程，其以手勒住甲○之脖子，原即可達成使不能抗拒目的，竟又以另
    一手之拳頭毆打其臉頰、後腦及左肩膀等多數部位，造成甲○上下唇擦挫傷、左
    頸部四×０．三公分瘀傷、左肩部七．五×五公分、左前臂二．五×三公分及右
    前臂五×四公分瘀傷等多處傷害，顯非施強暴之當然結果，而另犯有刑法第二百
    七十七條第一項傷害罪。被告所犯上開三罪間有方法結果牽連關係，依牽連犯規
    定從一重強盜罪處斷。上開未經許可侵入住宅、傷害事實，均據公訴人於起訴事
    實中載明，公訴人論罪法條固未論及，本院仍得一併加以論究；被告上開其中強
    盜事實，公訴人僅認所犯係刑法第三百三十條第一項之加重強盜罪，惟經公訴人
    於原審審理時當庭以言詞變更原起訴法條為懲治盜匪條例第五條第一項第一款之
    盜匪罪，本院自毋庸再為變更起訴法條。被告乙○○曾於八十七年間因竊盜罪，
    經臺灣高雄地方法院判處有期徒刑八月，於八十七年十一月二十七日確定，嗣於
    八十八年九月二日執行完畢，有臺灣高雄地方法院檢察署刑案資料查註紀錄表暨
    臺灣高等法院被告全國前案紀錄表各乙紙在卷可證，被告於有期徒刑執行後，五
    年之內再犯本件有期徒刑以上之罪，係屬累犯，應依刑法第四十七條之規定就法
    定有期徒刑部分加重其刑（對於法定刑無期徒刑部分則不得加重其刑）。
三、被告犯罪事證既明，原審法院對其論罪科刑，固非無見。惟查：(一)按告訴乃論之
    罪，告訴人祇須表示訴究之意思為已足，不以明示其所告訴者為何項罪名或言明
    「告訴」為必要，且依其所陳述之事實，客觀上已可認其有訴追之意思，仍屬合
    法之告訴。本件觀諸被害人於警訊除就案發當時上訴人如何侵入其住處，復對之
    施以毆打及強劫其項鍊墜子等情，詳予指述外，最後於警員訊以「對本案有何意
    見」時，並表示希望警方能依法處理等語（見警卷第五頁背面），又同時檢附驗
    傷診斷書一紙附於警卷，應認其就該無故侵入住宅及傷害部分已有訴追究辦之意
    。此部分並經公訴人於起訴事實敘明，應認已經起訴，原判決對之未詳為研求，
    乃於認定上訴人無故侵入被害人住處之事實時，以括弧註明謂該部分未據告訴，
    而未予併論，不無已受請求之事項，未予判決之違法。(二)又實施強劫行為中傷害
    被害人，因強劫罪非以傷害人之身體為當然之手段，若行為人於實施強劫行為時
    ，對被害人另具有傷害犯意，且發生傷害之結果，自應另負傷害罪責。本件被告
    係侵入被害人住處被發現後，因見被害人欲打電話，遂以一手勒住其脖子，另手
    揮拳施以毆打成傷，使不能抗拒等情，則其於施強暴使被害人不能抗拒之同時，
    顯另有對其毆打傷害之犯意，已詳述如前，原審法院未予論究，亦有未合。(三)無
    期徒刑不得加重，刑法第六十五條第一項定有明文。而懲治盜匪條例第五條第一
    項第一款盜匪罪之法定本刑為無期徒刑或七年以上有期徒刑，被告既係累犯，係
    應加重其刑，自應僅就有期徒刑部分諭知加重其刑，對於無期徒刑部分則應諭知
    不得加重其刑。而原判決則未就此以法定刑無期徒刑或有期徒刑加以說明，亦有
    違失。被告上訴意旨否認犯罪，指摘原判決不當，固無理由，惟原判決既有上述
    之可議，自應由本院撤銷改判。審酌被告身強力壯，不思努力工作，賺取報酬，
    竟為強樑之行，又行侵入住宅強盜財物之方法，對被害人施暴，危害被害人生命
    、財產之安全，犯後卸詞卸責，毫無悔意，量刑原不宜從輕，惟本件強盜取得之
    財物價值非高，被害人受傷害程度尚非嚴重等情及其他一切情狀，仍量處如主文
    第二項所示之刑。而被告因盜匪所得財物金墜子一個，業經被害人甲○領回，此
  有贓物認領保管收據一紙附卷可稽，既已由被害人甲○領回，自毋庸另為發還被
    害人之諭知，併此敘明。
據上論斷，應依刑事訴訟法第三百六十九條第一項前段、第三百六十四條、第二百九
十九條第一項前段，懲治盜匪條例第五條第一項第一款、第八條，刑法第二百七十七
條第一項、第三百零六條、第五十五條、第四十七條，罰金罰鍰提高標準條例第一條
，判決如主文。
本案經檢察官董明正到庭執行職務
中    華    民    國      九十      年       六       月      二十      日
                              臺灣高等法院高雄分院刑事第八庭
                                  審判長法官  張盛喜
                                        法官  莊飛宗
                                        法官  洪兆隆
右正本證明與原本無異。
如不服本判決，應於判決送達後十日內向本院提出上訴狀，其未述理由者並應於提
出上訴狀後十日內向本院補提理由書（應附繕本)。
                                      書記官  葉淑華
中    華    民    國      九十      年       六       月     二十二     日
附錄：本判決論罪科刑法條：
懲治盜匪條例第五條第一項第一款
有左列行為之一者，處無期徒刑或七年以上有期徒刑：
一、意圖為自己或第三人不法所有，以強暴、脅迫、藥劑、催眠術或他法致使不能抗
    拒而取他人之物或使其交付者。
                                                                        Ｋ


司法院資訊處製作；財團法人民間司法改革基金會備份。
